ACORDAO-COMPLETO-2512860

ACÓRDÃO 3917/2022 ATA 26/2022 - SEGUNDA CÂMARA

VISTOS, relatados e discutidos estes autos em que se analisa ato de concessão da aposentadoria em benefício da Sra. Rita de Cássia Carvalho de Abreu de Fontan Pereira, ex-servidora do Tribunal Superior do Trabalho.
ACORDAM os Ministros do Tribunal de Contas da União, reunidos em sessão extraordinária da 2ª Câmara, ante as razões expostas pelo Relator, e com fulcro nos incisos III e IX do art. 71 da Constituição Federal e nos arts. 1º, inciso V, e 39, inciso II, da Lei 8.443/1992, c/c o art. 259, inciso II, do Regimento Interno/TCU, em:
9.1. considerar ilegal a concessão de aposentadoria em favor da Sra. Rita de Cássia Carvalho de Abreu de Fontan Pereira, negando registro ao correspondente ato; 
9.2. dispensar o ressarcimento das quantias indevidamente recebidas de boa-fé pela interessada, consoante o disposto no Enunciado 106 da Súmula da Jurisprudência do TCU; e
9.3. determinar ao Tribunal Superior do Trabalho que dê ciência, no prazo de 15 (quinze) dias, a contar do recebimento da notificação deste Acórdão, do inteiro teor desta Deliberação à interessada, encaminhando a este Tribunal, no prazo de 30 (trinta) dias, comprovante da referida ciência, sem prejuízo de esclarecer ao órgão de origem que, a despeito da negativa de registro, as parcelas de quintos incorporadas pela interessada, uma vez amparadas por decisões judiciais transitadas em julgado, deverão ter seu pagamento mantido, sendo desnecessária, portanto, a emissão de novo ato concessório.

Ato de alteração de aposentadoria.

Segunda Câmara

Tribunal Superior do Trabalho.

3. Interessada: Rita de Cássia Carvalho de Abreu de Fontan Pereira (XXX.057.296-XX).

13.1. Ministros presentes: Bruno Dantas (Presidente), Augusto Nardes e Antonio Anastasia.
13.2. Ministro-Substituto convocado: Marcos Bemquerer Costa (Relator).
13.3. Ministro-Substituto presente: André Luís de Carvalho.

MARCOS BEMQUERER

Trata-se do ato inicial de aposentadoria instituída pelo Tribunal Superior do Trabalho, em benefício da Sra. Rita de Cássia Carvalho de Abreu de Fontan Pereira, que exerceu o cargo de técnico judiciário naquele órgão.
2.	A Secretaria de Fiscalização de Integridade de Atos e Pagamentos de Pessoal e de Benefícios Sociais - Sefip analisou o processo, concluindo haver irregularidade na concessão objeto destes autos (concessão da vantagem "quintos" referente a período em que a interessada não era servidora pública) e propôs considerar o ato ora em exame ilegal, porém sem determinação à Unidade Jurisdicionada para correção da remuneração, visto que o benefício irregular está amparado por decisão judicial transitada em julgado. 
3.	Transcrevo a seguir, com pequenos ajustes de forma, a análise efetuada pela Unidade Especializada (peças 5-6) :
"9.	Ato: 57174/2020 - Inicial - Interessada: RITA DE CASSIA CARVALHO DE ABREU DE FONTAN PEREIRA - CPF: XXX.057.296-XX
Parecer do Controle Interno: considerar o ato Legal com esclarecimentos. Justificativa:  
	a)	o presente formulário do e-Pessoal está substituindo o formulário do Sisac nº de controle 20788401-04-2017-000084-4, em cumprimento à determinação contida no Ofício-Circular nº 001/2020-TCU/Sefip, de 30/4/2020;  
	b)	em relação à VPNI (quintos/décimos) , registra-se que foram incorporados à remuneração da servidora 4/5 (quatro quintos) do cargo em comissão de Assessor de Ministro, nível FC-9 (atual CJ-3) até 10/12/1997, véspera da publicação da Lei nº 9.527/1997, referentes ao período de exercício em cargo em comissão sem vínculo efetivo com o serviço público, em cumprimento ao Acórdão proferido pela Egrégia 1ª Turma do TRF da 1ª Região, transitado em julgado em 5/10/2016, na Ação Ordinária nº 0030532-59.2009.4.01.3400; foi incorporado, ainda, 1/5 (um quinto) do cargo em comissão de Assessor de Ministro, nível CJ-3, em 28/1/2000, relativo ao exercício neste Tribunal enquanto ocupante de cargo efetivo. Ademais, convém esclarecer que o Supremo Tribunal Federal deliberou favoravelmente à manutenção da vantagem aos servidores que incorporaram parcelas no período entre 8/4/1998 e 4/9/2001 fundadas em decisão judicial transitada em julgado, conforme decisão prolatada nos autos do Recurso Extraordinário nº 638115/CE, na sessão virtual de 11 a 17/10/2019, publicada no DJE de 08/5/2020. Outrossim, os servidores desta Casa encontram-se amparados pela decisão judicial impetrada pelo Sindjus-DF, AO 0012092-54.2005.4.01.3400, com trânsito em julgado em 12/7/2010. Documentos anexados a este formulário. 
Constatações e análises: 
9.1.1.	Ato e-Pessoal em substituição a ato Sisac devolvido de acordo com comunicado da presidência do TCU. Data de encaminhamento do ato Sisac ao TCU: 09/08/2017
a. Justificativa do Gestor de Pessoal: não há. Verificação efetuada no âmbito do TCU.
b. Análise do Controle Interno:  não há. Verificação efetuada no âmbito do TCU.
c. Análise da Equipe Técnica: legal
Ato em substituição a ato SISAC devolvido com entrada original no TCU na data de 9/8/2017.
9.1.2.	O Controle interno emitiu parecer pela legalidade com esclarecimentos.
a. Justificativa do Gestor de Pessoal: não há. Verificação efetuada no âmbito do TCU.
b. Análise do Controle Interno:  não há. Verificação efetuada no âmbito do TCU.
c. Análise da Equipe Técnica: legal
Os esclarecimentos apontados pelo Controle Interno são irrelevantes para a análise da legalidade do ato ou já foram analisados em crítica específica do e-Pessoal.
9.1.3.	Houve o registro de pelo menos uma rubrica com 'Denominação para análise pelo TCU = Vantagem de caráter pessoal (2903 - VANTAGEM PESSOAL LEI 9.527/97 - INA (Vantagem de caráter pessoal - Incorporação de quintos/décimos de função) - R$ 6.901,68) '.
a. Justificativa do Gestor de Pessoal: não há. Verificação efetuada no âmbito do TCU.
b. Análise do Controle Interno:  não há. Verificação efetuada no âmbito do TCU.
c. Análise da Equipe Técnica: ilegal
Conforme se verifica no ato, a incorporação de quintos, apesar de ser relativa a períodos anteriores a 8/4/1998, se deu em razão do exercício de cargo em comissão enquanto a servidora [não tinha] vínculo com a administração pública. A jurisprudência deste Tribunal (Acórdão 514/2007-TCU-Plenário, Ministro-Substituto Marcos Bemquerer) é no sentido de somente admitir isso se o servidor houver ingressado em cargo efetivo regido pela Lei 8.112/1990 até o dia 25/11/1995. Consta no ato que o ingresso em cargo efetivo se deu em 29/1/1999. Diante disso, conclui que a incorporação de quintos está ilegal. Todavia, consoante documento anexo ao ato, essa incorporação de quintos se deu em razão de decisão judicial proferida nos autos do processo 2009.34.00.031.066-7/DF que transitou em julgado em 12/7/2010. Nesse caso, em face do princípio da independência das instâncias, cabe a este Tribunal apenas negar o registro do ato, sem qualquer determinação à Unidade Jurisdicionada visando supressão da parcela remuneratória.
O quadro resumo de ocorrências e, quando for o caso, o detalhamento da norma legal e da jurisprudência para as inconsistências acima elencadas encontra-se no anexo II dessa instrução. 
 (...) 
CONCLUSÃO
10.	A abrangência e a profundidade das verificações levadas a efeito fundamentam convicção de que o ato 57174/2020 pode ser apreciado pela ilegalidade, em razão das irregularidades apontadas no item Exame das Constatações desta instrução, que representam afronta à legislação e à jurisprudência de referência.
11.	O aludido ato deu entrada neste Tribunal há menos de cinco anos, não sendo aplicável, portanto, o procedimento de contraditório e ampla defesa determinado pelo Acórdão 587/2011-TCU-Plenário.
PROPOSTA DE ENCAMINHAMENTO
12.	Ante o exposto, com fundamento no art. 71, inciso III, da Constituição Federal, no art. 1º, inciso V, e art. 39, incisos I e II, da Lei 8.443/1992, no art. 260 do Regimento Interno/TCU, propõe-se: 
12.1. considerar ILEGAL e recusar registro do ato de Aposentadoria de RITA DE CASSIA CARVALHO DE ABREU DE FONTAN PEREIRA do quadro de pessoal do Tribunal Superior do Trabalho;
12.2. com fulcro no art. 262, caput, do Regimento Interno/TCU, determinar ao Tribunal Superior do Trabalho que: 
12.2.1. no prazo de trinta dias, contados da ciência da decisão, envie a este Tribunal documentos comprobatórios de que a interessada cujo ato foi impugnado está ciente do julgamento deste Tribunal;
12.2.2. dê ciência, no prazo de quinze dias, contados da notificação, do inteiro teor desta deliberação à interessada, alertando-a de que o efeito suspensivo proveniente da interposição de eventuais recursos junto ao TCU não a exime da devolução dos valores percebidos indevidamente, caso o recurso não seja provido."
4.		O Ministério Público de Contas, representado pelo Procurador Rodrigo Medeiros de Lima se manifestou de acordo com a proposta de encaminhamento da Sefip (peça 7) .
É o Relatório.

não há.

Procurador Rodrigo Medeiros de Lima.

PESSOAL. APOSENTADORIA. INCLUSÃO, NOS PROVENTOS, DE PARCELAS DE "QUINTOS", COM BASE EM DECISÕES JUDICIAIS TRANSITADAS EM JULGADO. QUATRO QUINTOS REFERENTES A PERÍODOS DE AQUISIÇÃO ENQUANTO A INTERESSADA NÃO OCUPAVA CARGO EFETIVO NA ADMINISTRAÇÃO PÚBLICA E UM QUINTO ATINENTE A PERÍODO POSTERIOR A 08/04/1998. MODULAÇÃO DOS EFEITOS PELO SUPREMO TRIBUNAL FEDERAL DA DECISÃO PROFERIDA NO RECURSO EXTRAORDINÁRIO 638.115/CE, EM QUE RECONHECE SER "INDEVIDA A CESSAÇÃO IMEDIATA DO PAGAMENTO DOS QUINTOS FUNDADO EM DECISÃO JUDICIAL TRANSITADA EM JULGADO". CONTINUIDADE DO PAGAMENTO DE "QUINTOS". ILEGALIDADE DO ATO. RECUSA DO CORRESPONDENTE REGISTRO. DETERMINAÇÕES AO ÓRGÃO DE ORIGEM.

APOSENTADORIA (APOS)

Secretaria de Fiscalização de Integridade de Atos e Pagamentos de Pessoal e de Benefícios Sociais (Sefip).

Em apreciação ato inicial de aposentadoria emitido pelo Tribunal Superior do Trabalho em benefício da Sra. Rita de Cássia Carvalho de Abreu de Fontan Pereira, que exerceu o cargo de técnico judiciário naquele órgão.
2.	Submetido o ato a críticas automatizadas, a Secretaria de Fiscalização de Integridade de Atos e Pagamentos de Pessoal e de Benefícios Sociais - Sefip manifestou-se pela ilegalidade da concessão de aposentadoria e pela negativa de registro do ato, em face de "a incorporação de quintos, apesar de ser relativa a períodos anteriores a 8/4/1998, [ter se dado] em razão do exercício de cargo em comissão enquanto a servidora [não tinha] vínculo com a administração pública".
3.		Não obstante a identificação da referida irregularidade, a Unidade Técnica observou que os quintos foram concedidos com base em decisão judicial transitada em julgado e sugeriu que não seja feita determinação à Unidade Jurisdicionada para supressão da parcela remuneratória. O Ministério Público de Contas anuiu ao encaminhamento proposto.
4. 		Consoante se observa do ato ora em exame (peça 3) , a Sra. Rita de Cássia Carvalho de Abreu de Fontan Pereira ocupou as funções/cargos comissionados de assessor de ministro, de secretário geral e diretor de secretaria no Tribunal Regional do Trabalho da 10ª Região - TRT10, enquanto ainda não exercia cargo efetivo na administração pública, em períodos entre 22/01/1993 a 28/01/1999. A interessada ingressou no cargo de técnico judiciário em 29/01/1999, no Tribunal Superior do Trabalho, tendo sido cedida ao TRT10, continuando a exercer a função de assessor de ministro entre 29/01/1999 a 23/03/2006.
5.		 Registros do Controle Interno indicam que a servidora incorporou "quintos" com base em decisões judiciais com trânsito em julgado, como abaixo discriminado (peça 3, p.6) :
		a) quatro "quintos" referentes ao cargo em comissão de Assessor de Ministro, nível FC-9 (atual CJ-3) até 10/12/1997, véspera da publicação da Lei 9.527/1997, enquanto a interessada não era servidora pública, em cumprimento ao Acórdão proferido pela Egrégia 1ª Turma do TRF da 1ª Região, transitado em julgado em 5/10/2016, na Ação Ordinária 0030532-59.2009.4.01.3400; e
		b) um "quinto" relativo ao cargo em comissão de Assessor de Ministro, nível CJ-3, em 28/1/2000, amparado pela decisão judicial proferida na Ação Ordinária 0012092-54.2005.4.01.3400, impetrada pelo Sindjus-DF, com trânsito em julgado em 12/7/2010. 
6.		No caso dos quatro "quintos" referentes ao período em que a servidora não possuía vínculo efetivo com a Administração Pública, não seria possível a incorporação da vantagem, haja vista que a Sra. Rita de Cássia Carvalho de Abreu de Fontan Pereira ingressou no cargo efetivo somente após 25/11/1995.
7.		Para melhor elucidação da matéria, trago excerto da proposta de deliberação que fundamentou o Acórdão 514/2007-TCU-Plenário, de minha relatoria, que cuidou de Consulta formulada pelo Presidente do Tribunal Superior do Trabalho acerca da "necessidade de concomitância de cargo efetivo regido pela Lei n. 8.112/1990 com o exercício de função comissionada para fins de incorporação de quintos, em razão da superveniência do Acórdão 2248/2005-TCU-Plenário, que restabeleceu a possibilidade de incorporação de quintos de 9/4/1998 a 4/9/2001":
"3.	Quanto à primeira indagação, atinente à necessidade de concomitância de cargo efetivo regido pela Lei n. 8.112/1990 com o exercício de função comissionada para fins de incorporação de quintos, o entendimento deste Tribunal tem sido reiterado no sentido de que o marco limite para que o servidor comissionado sem vínculo efetivo tenha ingressado no serviço público em cargo permanente, para fins de concessão de quintos, é a data de 25/11/1995, posicionamento esse que não se modificou com a prolação do Acórdão 2248/2005-TCU-Plenário, haja vista que este decisum não cuidou do tema em questão.
4.	Com efeito, recentes decisões desta Corte têm confirmado a data limite acima mencionada como o marco temporal máximo para o ingresso em cargo efetivo, para fins a incorporação de quintos por ocupante de cargo em comissão sem vínculo efetivo (v. Acórdãos ns. 575, 1.260/2006, 2.040/2006, 2.329/2006, todos do Plenário, e 2.919/2006 - 2ª Câmara) .
5.	A propósito, trago à colação trecho do Sumário concernente ao Acórdão n. 2.329/2006, o qual, aprovado à unanimidade por este Plenário, consignou que o Acórdão n. 2.248/2005 não importou modificação no entendimento do Tribunal acerca da matéria ora debatida, consoante se depreende do texto abaixo:
'RELATÓRIO DE AUDITORIA. PEDIDO DE REEXAME. DETERMINAÇÕES FEITAS AO SENADO FEDERAL E AO STJ. PROVIMENTO PARCIAL DO RECURSO MOVIDO PELO STJ. PROVIMENTO NEGADO AOS RECURSOS MOVIDOS PELO SENADO FEDERAL E PELO SERVIDOR ATINGIDO PELA DETERMINAÇÃO. MODIFICAÇÃO DE UMA DAS DETERMINAÇÕES DIRIGIDAS AO STJ.
1. O Acórdão 2248/2005-TCU-Plenário não modificou o entendimento do Tribunal de que, para efeito de concessão de quintos ou décimos a servidores que exerciam função de confiança ou cargo em comissão sem vínculo efetivo, a data limite para investidura em cargo efetivo no serviço público federal é de 25/11/1995, conforme fixado na Decisão nº 1.031/2002-Plenário.'
6.	Nesse sentido, penso que os fundamentos invocados para a adoção do Acórdão n. 2.248/2005 não fizeram repristinar o art. 3° da Lei n. 8.911/1994, em sua redação original, quando ainda era permitida a incorporação de quintos sem a concomitância do exercício da função de confiança ou cargo em comissão com o cargo efetivo, até porque tal possibilidade restou expressamente vedada com a edição da Medida Provisória n. 1.195/1995, convalidada pela Lei n. 9.624/1998."
8.		A resposta a essa Consulta foi no sentido de que:
"As concessões de quintos a servidores que exerceram cargo em comissão ou função de confiança sem vínculo efetivo com a Administração Pública e que ingressaram em cargo efetivo no serviço público federal a partir de 25/11/1995 são ilegais, devendo ser anulados os atos correspondentes." (Acórdão 1258/2007-TCU-Plenário, que alterou a resposta à consulta contida no Acórdão 514/2007-TCU-Plenário, ambos de minha relatoria) 
9.		Nesse mesmo sentido, de que é ilegal a incorporação de quintos por servidor sem vínculo efetivo com a Administração, vale citar os seguintes Acórdão 1731/2007-TCU-Plenário (rel. Min. Augusto Nardes) ; 2.118/2007-Plenário (rel. Min. Valmir Campelo) ; 791/2008-Segunda Câmara (rel. Min. Aroldo Cedraz) ; 1.514/2009-Segunda Câmara (rel. Min. Walton Alencar Rodrigues) ; e 9.133/2021-Primeira Câmara (rel. Min. Jorge Oliveira) .
10.	Contudo, ainda que as referidas parcelas de "quintos" sejam ilegais, o pagamento da vantagem à Sra. Rita de Cássia Carvalho de Abreu de Fontan Pereira está assegurado pela decisão proferida na Ação Ordinária 0030532-59.2009.4.01.3400, por ela impetrada, cujo trânsito em julgado ocorreu em 5/10/2016 (peça 3, p. 22) .
11.	Igualmente ocorre em relação à parcela de "quintos" incorporada pela inativa quando já exercia cargo efetivo na administração pública, a qual foi incluída irregularmente nos proventos por força de decisão judicial transitada em julgado em 12/7/2010, referente ao exercício de função comissionada após a edição da Lei 9.624/1998
12.	A jurisprudência desta Casa de Contas consolidou o entendimento de que é ilegal a percepção da rubrica de "quintos/décimos" cuja incorporação decorreu de funções comissionadas exercidas após 08/04/1998. Deve-se, contudo, observar a modulação dos efeitos definida pelo Supremo Tribunal Federal na decisão do Recurso Extraordinário 638.115/CE, acerca dessa matéria, para os períodos de aquisição da vantagem compreendidos entre 08/04/1998 e 04/09/2001.
13.	Consoante os termos fixados naquela deliberação, somente para a hipótese de "quintos/décimos" recebidos com base em decisão judicial transitada em julgado será indevida a cessação imediata do pagamento e não haverá absorção da parcela por reajustes futuros.
14.	No caso em tela, a parcela impugnada (um "quinto") foi concedida, a partir de decisão judicial transitada em julgado, em razão do exercício da função CJ-3 - Assessor de Ministro no período de 29/01/1999 a 28/01/2000 pela interessada.
15.	Nesse contexto, cabe considerar ilegal a presente concessão e negar registro ao correspondente ato, sem determinar a suspensão dos pagamentos irregulares de "quintos".
	Ante o exposto, voto por que seja adotada a deliberação que ora submeto a este Colegiado.
TCU, Sala das Sessões, em 02 de agosto de 2022.
MARCOS BEMQUERER COSTA
Relator